【裁判字號】    92,重上,54
【裁判日期】    920916
【裁判案由】    給付借款
【裁判全文】
臺灣高等法院臺南分院民事判決  九十二年度重上字第五十四號    Ｋ
      上  訴  人  乙  ○  ○
                  丁  ○  ○
      訴訟代理人  賴  鴻  鳴  律師
                  黃  俊  達  律師
                  莊  信  泰  律師
      被  上訴人  臺南縣麻豆鎮農會
                              .
      法定代理人  甲  ○  ○  .
      訴訟代理人  丙  ○  ○  .
右當事人間請求給付借款事件，上訴人對於中華民國九十二年六月六日臺灣臺南地方
法院第一審判決（九十二年度重訴字第八十五號），提起上訴，本院於九十二年九月
二日辯論終結，判決如左：
    主      文
上訴駁回。
第二審訴訟費用由上訴人連帶負擔。
    事      實
甲、上訴人方面：
一、聲明：求為判決：（一）原判決廢棄。（二）被上訴人在第一審之訴駁回。（三
    ）第一、二審訴訟費用由被上訴人負擔。
二、陳述：除與原判決記載相同者予以引用外，並補稱：
（一）依照當事人一方預定用於同類契約之條款而訂定之契約，為左列各款之約定，
      按其情形顯失公平者，該部分約定無效：一、免除或減輕預定契約條款之當事
      人之責任者。二、加重他方當事人之責任者。三、使他方當事人拋棄權利或限
      制其行使權利者。四、其他於他方當事人有重大不利益者。民法第二百四十七
      之一條定有明文。又民法第二百四十七之一條，雖於民國（下同）八十八年四
      月二十一日施行，但依民法債編施行法第第十七條規定：修正之民法第二百四
      十七條之一之規定，於民法債編修正施行前訂定之契約，亦適用之。從而本件
      系爭授信約定書，雖締約於八十三年七月五日，然亦有新修正民法債編第二百
      四十七條之適用。即最高法院九十一年度臺上字第二三三六號判決意旨，亦認
      ：依照當事人一方預定用於同類契約之條款而訂定之契約，為加重他方當事人
      責任之約定，按其情形顯失公平者，該部分約定無效，固為民法第二百四十七
      條之一第二款所明定。惟八十八年四月二十一日民法債編增訂該條規定之立法
      理由，乃鑑於我國國情及工商發展之現況，經濟上強者所預定之契約條款，他
      方每無磋商變更之餘地，為使社會大眾普遍知法、守法，防止契約自由之濫用
      及維護交易之公平，而列舉四款有關他方當事人利害之約定，而為原則上之規
      定，明定「附合契約」之意義，及各款約定按其情形顯失公平時，其約定為無
      效。是該條第二款所謂「加重他方當事人之責任」，應係指一方預定之契約條
      款，為他方所不及知或無磋商變更之餘地而言，而所稱「按其情形顯失公平者
      」，則係指依契約本質所生之主要權利義務，或按法律規定加以綜合判斷有顯
      失公平之情形而言。
（二）本件授信約定書為農會所製作之固定格式，一般貸款人並無更改或修正之權利
      ，又該契約書形式上觀察，有關本件系爭之印章等同授權之約定係立於第十二
      條，該條為全篇十四條條款中其中之一，占全部約定內容篇幅不到十分之一，
      而且就有關印鑑等同於授權部分「並未有顯著之標示」，且該授信約定書「並
      非以印章等同於授權一事為唯一內容」，顯然上訴人無法由簽署過程中一望即
      知其內容特殊之處，顯然已加重上訴人通常之責任。又衡諸日常生活經驗，一
      般農會之對保工作人員，並不會逐條仔細說明所有約定之內容，事實上對於密
      密麻麻的契約條款，也不可能逐一於對保時詳加確認，從而此種所謂授信約定
      書之簽署，對於貸款人及保證人方面本身即屬加重負擔。況定型化契約中之條
      款違反誠信原則，對消費者顯失公平者，無效，消費者保護法第十二條定有明
      文。又稱保證者，謂當事人約定一方於他方之債務人不履行債務時，由其代負
      履行責任之契約，民法第七百三十九條亦定有明文。而連帶保證為保證契約之
      一種，自亦應由雙方當事人就保證人願與主債務人負同一清償責任有意思之合
      致，始足成立。我國人民將自己之印章交付他人，委託辦理特定事項者比比皆
      是，倘持有印章之該他人除受託辦理特定事項外，其他以本人名義所為之任何
      法律行為，均需由本人負責未免過苛，既經最高法院八十六年度臺上字第二０
      八號判決有所明示，而此種對於上訴人權利義務加重之特別約定，既要求上訴
      人「無限期」的見印如見人，讓上訴人「無限期」的承擔風險，且未明顯的告
      知如此約定的嚴重性，上訴人實無法妥為防範因應，於法此種讓上訴人終身處
      於較一般人受法律保護之地位為低之約定，即顯失公平，是本件授信約定書，
      依民法第二百四十七條之一應為無效，當無疑義。
（三）上訴人否認本件授信約定書之內容，曾經農會人員詳細並逐條全面告知，被上
      訴人此一主張與一般人至銀行貸款時之經驗不符，且為主張對被上訴人有利之
      事項，應由被上訴人負舉證責任。又由授信約定書之形式上觀察，該授信約定
      書第十二條並未以粗體字印刷，上訴人顯然無法特別去注意，既然未能特別注
      意，農會人員豈會特意去告知。且本件爭執者並非「保證契約」（當初的保證
      契約當然有效，只是主債務已因清償而不存在而已），而是「授信約定書」，
      而授信約定書乃是約定「一般客戶」與被上訴人之「一切授信往來」，其內容
      包括「票據、借款、墊款‧‧‧‧‧‧‧」等債務（詳授信契約第一條），顯
      然並非限於保證，亦與保證契約無涉，於法應有消費者保護法及民法第二百四
      十七條之一之適用，而與最高法院五十一年度臺上字第二三五六號判決內容無
      涉。
（四）又按請求履行債務之訴，除被告自認原告所主張債權發生原因之事實外，應先
      由原告就其主張此項事實，負舉證之責任，必須證明其為真實後，被告於其抗
      辯事實，始應負證明之責任，此為舉證責任分擔之原則。本件被上訴人主張依
      保證契約向上訴人請求給付如訴之聲明之金額，則應就保證契約之存在（即意
      思表示是否合致）負舉證責任，而依前開最高法院八十六年度臺上字第二０八
      號判決意旨觀之，如單純只有印章蓋印於借據之保證人欄上，即不能夠單以印
      章真正即認為有保證契約之意思表示合致。原判決雖認如上訴人於八十四年一
      月九日，訴外人謝文祥（已死亡）向被上訴人借款之初親自辦理用印後，訴外
      人謝文祥僅於九十一年四月間再向上訴人索取印章一次，則上訴人就訴外人謝
      文祥借款新臺幣（下同）一千五百萬元後，迄九十一年四月前，向上訴人索取
      印章之次數應屈指可數，豈會記憶不清？堪認於填載本借據之前，訴外人謝文
      祥確曾向上訴人拿取印章多次，且上訴人就被上訴人主張訴外人謝文祥前開展
      期、償還部分借款之情形亦不爭執，益徵訴外人謝文祥向被上訴人借款一千五
      百萬元後，迄九十一年四月八日辦理本件借款手續前，上訴人係為配合辦理前
      開一千五百萬元借款之展期手續，始數次提供印章予訴外人謝文祥使用，以便
      重新填載借據無訛等語。然查上訴人與訴外人謝文祥間有親戚關係，平日上訴
      人曾交付印章拜託訴外人謝文祥處理特定事務，訴外人謝文祥也曾基於特定用
      途向上訴人借款，索取印章、存摺自行前去領取後將存摺印章交回，參以上訴
      人年紀老大，索借交付之次數及用途或有記憶不清，自不宜以此記憶不清推論
      訴外人謝文祥有獲得展期（借新還舊）之保證授權。退一步言，即便多次換單
      訴外人謝文祥皆有獲得授權，亦不足證明訴外人謝文祥有獲得概括授權，從而
      九十一年四月間之所謂展期，亦當由被上訴人就訴外人謝文祥有獲得授權一事
      （保證契約存在之事實）負舉證責任。上訴人不否認訴外人謝文祥曾多次辦理
      借新還舊，甚至清償借款，然否認訴外人謝文祥辦理借新還舊時，有得到上訴
      人保證契約簽約授權，此一事實亦應由被上訴人負舉證責任。又八十六年二月
      間，八十七年三月間、八十八年三月間、八十九年間、九十一年四月間，訴外
      人謝文祥之財產狀況不一定相同，從而雖係同一筆貸款，但上訴人是否有同意
      展期？展期多久？與上訴人利益相關，自不宜由同一筆貸款之多次借新還舊，
      即認定上訴人必然皆會同意保證，從而被上訴人應就展期部分另行簽訂之保證
      契約，是否有明確授權負舉證責任。
（五）原判決以上訴人記不清幾次拿印章給訴外人謝文祥，及借款曾多次展期（借新
      還舊）為由，認定此次訴外人謝文祥必然有獲得授權，顯係速斷而有理由不備
      之違法。退萬步言，即便授信約定書第十二條有效，然依該條之內容，係立約
      人現在及將來所簽發之票據、借據、證書，所用之印章等語，該條之規定前提
      為立約書人所簽發，從而如能證明立約人未簽發，則無該條適用之問題。且九
      十二年五月二十三日被上訴人係供稱：「（對於被告所稱借據簽名非被告所簽
      ，有何意見？）我們是依據授信約定書第十二條約定，只要簽名或印章相符即
      生效力。」等語，顯然承認借新還舊之後所有保證契約非上訴人所簽名。另九
      十二年四月九日上訴人乙○○所供稱：「借據上之印章是我的，但我們借據上
      之印章是謝文祥所盜蓋的。」等語，被上訴人並未否認，顯然借新還舊後之保
      證契約，並非由授信約定書之立約人所簽發，可以認定，從而自不能引用授信
      約定書第十二條，遽認兩造間有保證契約之意思表示合致。
三、證據：除引用原審立證方法外，並請求函查訴外人謝文祥在臺南縣麻豆鎮農會帳
    號0000000000000號，於九十、九十一年度之電腦交易資料，及提
    出最高法院九十一年度臺簡上字第十三號判決影本為證。
乙、被上訴人方面：
一、聲明：求為判決如主文所示。
二、陳述：除與原判決記載相同者予以引用外，並補稱：
（一）兩造於八十四年一月九日所簽訂之授信約定書，經借款人、保證人詳讀，主辦
      人解說同意後，親自簽名及蓋章、交付農會為放款主要憑證，詳載借款人、保
      證人、擔保物提供人等應履行之義務條款，供保障農會合法債權之受償憑證。
（二）上訴人為連帶保證人，按農會與連帶保證人間所訂定之保證契約，乃保證人擔
      保借款人對農會債務之清償責任，農會對保證人並不負任何義務，保證人亦無
      從因保證契約自農會獲取報償，其性質上屬單務無償契約，並非屬消費之法律
      關係，保證人亦非消費者，自無消費者保護法之適用。又所謂定型化契約應受
      衡平原則限制，係指締約之一方之契約條款已預先擬定，他方僅能依該條款訂
      立契約，否則即受不締約之不利益時，始應適用衡平原理之法理，以排除不公
      平之「單方利益條款」，蓋此情形，倘貫徹「締約自由原則」，將使居於經濟
      上弱者之一方，無締約之可能，而忍受不締約之不利益，故縱他方接受該條款
      而締約，該條款亦應違反衡平原則而無效，以符平等互惠原則。雖保證人通常
      係礙於職務從屬或情誼原因，而由借款人覓為其與農會間債務之連帶保證人，
      惟就保證契約之法律關係而言，保證人既係擔保他人間之債務清償責任，兩連
      帶保證人均提供擔保物供借貸，並非經濟上之弱者，且未自保證契約獲取任何
      利益，如認保證契約有違民法保護保證人之任意規定，自可不訂定保證契約，
      並不會因未成為保證人而不生利益，或經濟生活受制於農會不得不為保證人之
      情形。從而保證人如已同意該條款，而訂定保證契約，該條款依民法第七百四
      十六條第一條之規定，又屬當事人得依特約排除之任意規定，除另有其他無效
      之原因外，保證人即不得主張該條款為無效（最高法院五十一年度臺上字第二
      三五六號判決意旨參照）。
（三）上訴人與訴外人謝文祥間有親戚朋友關係，自願提供擔保品及親自將印鑑交由
      訴外人謝文祥辦理抵押權設定二件、借款二次、展期四次、部份清償、抵押權
      領回塗銷等工作，雖不能證明訴外人謝文祥有獲得概括授權，足以讓第三人信
      其有代理權之情形，已符合表見代理行為。依民法第一百六十九條之表見代理
      ，乃指代理人無代理權而在表面上足使第三人信為其有代理權，故由自己之行
      為表示以代理權授與他人者，固應負授權人責任，即或知他人表示為代理人而
      不為反對之表示，足使第三人信其有代理權之情形亦應負責任，並不以本人之
      同意為必要（最高法院七十一年臺上字第五七八號判決意旨參照）。
（四）上訴人係因訴外人謝文祥為辦理一千五百萬元借款餘額八百三十萬元之展期手
      續，而為填寫本件借據之需，始將其等之印鑑交由訴外人謝文祥使用，前開印
      鑑既係經上訴人之同意，交由訴外人謝文祥蓋用於本件借據連帶保證人欄，則
      不論上訴人是否在本件借據上親自簽名，或委由訴外人謝文祥代為簽名，上訴
      人仍應負連帶保證人清償之責。
三、證據：引用原審立證方法。
    理      由
一、按訴狀送達後，原告不得將原訴變更或追加他訴，但擴張或減縮應受判決事項之
    聲明者，不在此限，民事訴訟法第二百五十五條第一項第三款定有明文。本件被
    上訴人原起訴請求上訴人連帶給付八百三十萬元，及自九十一年十月九日起至清
    償日止，按週年利率百分之八．九五計算之利息，暨自九十一年十一月十日起，
    至九十二年五月九日止，按上開利率百分之十，自九十二年五月十日起至清償日
    止，按上開利率百分之二十計算之違約金。嗣請求上訴人應連帶給付被上訴人八
    百三十萬元，及自九十一年十月九日起至清償日止，按週年利率百分之八．四計
    算之利息，暨自九十一年十一月十日起至九十二年五月九日止，按上開利率百分
    之十，自九十二年五月十日起至清償日止，按上開利率百分之二十計算之違約金
    。核屬應受判決事項聲明之減縮，揆諸上開說明，應予准許，合先敘明。
二、被上訴人起訴主張：訴外人謝文祥於九十一年四月八日，邀上訴人及訴外人李蘇
    秀雲為連帶保證人，向被上訴人借款八百三十萬元，約定清償期為九十四年四月
    八日，利息按被上訴人中長期擔保放款利率百分之八．九五計付，並同意於被上
    訴人調整基本放款利率時隨同調整（九十一年十月之基本放款利率調降為週年利
    率百分之八．四），逾期付息或到期未履行債務時，除按放款利率付息外，自逾
    期之日起六個月以內者，按放款利率百分之十，逾六個月以上者，按放款利率百
    分之二十計付違約金。詎訴外人謝文祥僅繳息至九十一年十月八日，依授信約定
    書第五條之約定，已喪失期限利益，視為全部到期，爰依連帶保證之法律關係，
    訴請上訴人應連帶給付本金八百三十萬元及利息、違約金等語。
三、上訴人則均以：本件授信約定書為被上訴人所製作之定型化契約，就該約定書形
    式觀之，其中第十二條有關系爭印章等同授權之約定，並未有顯著之標示，即令
    上訴人應負無限期之擔保責任，顯係加重上訴人通常之責任，及違反誠信原則，
    對消費者顯失公平，亦有違消費者保護法第十二條之規定，依民法第二百四十七
    條之一，及最高法院九十一年度臺上字第二三三六號判決意旨，應屬無效。退而
    言之，即認該約定書有效，因被上訴人係主張依保證契約向上訴人請求連帶給付
    ，則被上訴人自應就保證契約之存在負舉證責任，雖系爭九十一年四月八日借據
    上連帶保證人欄有關上訴人之印文，係屬上訴人所有無誤，然該上訴人之印文，
    係因訴外人謝文祥於同年四月間，稱欲辦理清償貸款所需而向上訴人取得印章後
    所盜蓋而來，上訴人並不知情，其上有關上訴人之簽名亦非上訴人所簽，且訴外
    人謝文祥縱曾多次辦理借新還舊，甚至清償借款，然亦不足證明訴外人謝文祥於
    辦理借新還舊時，有得上訴人保證契約簽約之授權。況授信約定書第十二條係稱
    立約人現在及將來所簽發之票據、借據、證書，所用之印章等語，顯見該條前提
    必係立約書人所簽發始足當之，而本件借新還舊之保證契約，並非由授信約定書
    之立約人所簽發，自亦難引該約定書第十二條，遽認兩造間有保證契約意思表示
    之合致，爰求為判決駁回被上訴人之訴等語，資為抗辯。
四、經查被上訴人主張訴外人謝文祥於九十一年四月八日，向被上訴人借款八百三十
    萬元，約定清償期為九十四年四月八日，利息按被上訴人中長期擔保放款利率百
    分之八．九五計付，並同意於被上訴人調整基本放款利率時隨同調整（九十一年
    十月之基本放款利率調降為週年利率百分之八．四），逾期付息或到期未履行債
    務時，除按放款利率付息外，自逾期之日起六個月以內者，按放款利率百分之十
    ，逾六個月以上者，按放款利率百分之二十計付違約金，詎訴外人謝文祥僅繳息
    至九十一年十月八日之事實，為上訴人所不爭執，並有被上訴人所提出之借據、
    放款帳卡、轉帳收入傳票、牌告放款利率表等件，附於原審卷足稽，堪信為真實
    。上訴人雖不否認訴外人謝文詳於八十四年一月九日，向被上訴人借款一千五百
    萬元時，曾出具授信約定書予被上訴人，擔任該借款之連帶保證人，並於九十一
    年四月八日，訴外人謝文祥向被上訴人辦理系爭八百三十萬元借新還舊時，在借
    據連帶保證人欄上有關上訴人之印文係真正之事實；惟上訴人既稱該上訴人之印
    文係訴外人謝文祥所盜蓋，且否認上開借據連帶保證人欄上簽名之真正，並以前
    開情詞置辯。則本件所應審究者，厥為上訴人所出具予被上訴人之授信約定書，
    於系爭八百三十萬元之借款連帶保證是否仍然有效？及上訴人是否有擔任系爭八
    百三十萬元借款之連帶保證意思表示合致而已。茲更詳述如下：
（一）兩造所簽訂上開內載借款人、保證人、擔保物提供人等應履行義務條款之授信
      約定書，既經上訴人親自簽名及蓋章後，持交被上訴人為放款主要憑證，自係
      保障被上訴人合法債權之受償憑證。而該授信約定書中有關系爭印章等同授權
      之約定，既於第十二條明文記載：「本約定書之簽名及印鑑皆為立約人當時親
      自為之，嗣後立約人與貴會之往來悉憑該簽名或印鑑任擇一式即生效力，立約
      人現在及將來所簽發票據、借據、證書、及為背書、保證行為所使用之印章如
      與本約定書所留存之印鑑相符時，立約人均願負清償債務之責任」等語，常態
      而言當已為上訴人所已悉，上訴人否認知悉該條款，自應就此不知情之變態事
      實負舉證之責任，乃上訴人迄未能就該不知情之變態事實立證以實其說，自非
      上訴人所得任以不知該條款而主張不受該條款之拘束，則上訴人自應依約履行
      該授信約定書之義務。且上訴人為連帶保證人，依上訴人與被上訴人間所訂定
      之連帶保證契約，乃上訴人擔保訴外人謝文祥對被上訴人債務之清償責任，被
      上訴人對上訴人並不負任何義務，上訴人亦無從因保證契約自被上訴人獲取報
      償，其性質屬單務無償契約，而非消費之法律關係，上訴人亦非消費者，依法
      尚難認有消費者保護法之適用。又所謂定型化契約應受衡平原則限制，係指締
      約之一方之契約條款已預先擬定，他方僅能依該條款訂立契約，否則即受不締
      約之不利益時，始應適用衡平原理之法理，以排除不公平之「單方利益條款」
      ，蓋此情形，倘貫徹「締約自由原則」，將使居於經濟上弱者之一方，無締約
      之可能，而忍受不締約之不利益，故縱他方接受該條款而締約，該條款亦應認
      違反衡平原則而無效，以符平等互惠原則。保證人通常雖係礙於職務從屬或情
      誼原因，而由借款人覓得為其與債權人間債務之連帶保證人，惟就保證契約之
      法律關係而言，保證人既係擔保他人間之債務清償責任，並均提供擔保物供借
      貸，已非經濟上之弱者，且未自保證契約獲取任何利益，如認保證契約有違民
      法保護保證人之任意規定，自可不訂定保證契約，並不會因未成為保證人而不
      生利益，或經濟生活受制於債權人不得不為保證人之情形，從而保證人如已同
      意該條款，而訂定保證契約，該條款依民法第七百四十六條第一條之規定，又
      屬當事人得依特約排除之任意規定，除另有其他無效之原因外，保證人尚不得
      主張該條款為無效（最高法院五十一年度臺上字第二三五六號判決意旨參照）
      。上訴人主張本件授信約定書，為被上訴人所製作之定型化契約，其中第十二
      條有關系爭印章等同授權之約定，並未有顯著之標示，即令上訴人應負無限期
      之擔保責任，顯係加重上訴人通常之責任，及違反誠信原則，對消費者顯失公
      平，亦有違消費者保護法之規定，依民法第二百四十七條之一規定，應屬無效
      云者，自非的論。從而上訴人所出具予被上訴人之授信約定書，其中有關系爭
      印章等同授權之約定，於系爭八百三十萬元之借款連帶保證仍然有效無疑。
（二）訴外人謝文祥於八十四年一月九日，邀同上訴人及訴外人李蘇秀雲為連帶保證
      人，向被上訴人借款一千五百萬元，並由上訴人乙○○提供所有土地二筆應有
      部分，上訴人丁○○亦提供所有土地十筆，分別設定抵押權予被上訴人，嗣於
      該借款屆期後為辦理展期，曾先後分別於八十六年二月二十七日、八十七年三
      月三日、八十八年三月三日，重新填寫借據，繼因訴外人謝文祥於八十九年五
      月三日償還二百七十萬元，於八十九年八月二十四日再償還四百萬元，被上訴
      人乃同意塗銷上訴人丁○○所提供上開不動產之抵押權，並於九十一年四月八
      日原借款到期後，以借款之餘額八百三十萬元填載本件借據之事實，已據被上
      訴人提出上訴人所不爭執確屬真正之授信約定書、土地抵押備查簿、及放款帳
      卡等件為證。且觀諸上訴人丁○○在原審陳稱：「謝文祥有向我拿過數次印章
      ，但次數我則不記得了」，及上訴人乙○○在原審陳稱：「借款當時是我自己
      拿印章去蓋的，除九十一年的時候（謝文祥）有向我拿印章外．．借款後至九
      十一年期間有多少次向我拿印章，我則記不清楚」（均見原審九十二年四月九
      日言詞辯論筆錄），各有關訴外人謝文祥向上訴人拿取印章次數之情節，苟上
      訴人於八十四年一月九日，訴外人謝文祥向被上訴人借款之初，親自辦理用印
      後，訴外人謝文祥僅於九十一年四月間，再向上訴人索取印章一次，則上訴人
      就訴外人謝文祥借款一千五百萬元後，迄九十一年四月前，向上訴人索取印章
      之次數應屈指可數，豈會記憶不清﹖堪認於填載系爭八百三十萬元借據之前，
      訴外人謝文祥確已曾向上訴人拿取印章多次。再參以上訴人就被上訴人主張訴
      外人謝文祥所為上開展期、償還部分借款之情形亦不爭執，益徵訴外人謝文祥
      向被上訴人借款一千五百萬元後，迄九十一年四月八日辦理系爭借款手續前，
      上訴人係為配合辦理上開一千五百萬元借款之展期手續，始數次提供印章予訴
      外人謝文祥使用，以便重新填載借據無訛。
（三）上訴人乙○○辯稱九十一年四月間，訴外人謝文祥係以一千五百萬元借款已全
      部清償，欲塗銷上訴人乙○○所有不動產抵押權設定為由，始向上訴人乙○○
      拿取印章云云，固據上訴人乙○○之配偶徐謝阿春在原審到庭為證；惟證人徐
      謝阿春與上訴人乙○○既為夫妻關係，所為證詞已難免有偏頗之虞，且經原審
      隔離訊問結果，就訴外人謝文祥於九十一年四月間，向上訴人乙○○拿取印章
      後，是否返還該印章予上訴人乙○○本人乙節，證人徐謝阿春係證稱：「謝文
      祥有拿印章來還，當時我先生不在家，謝文祥有說已經塗銷完了，我之後有告
      訴我先生」云云，亦與上訴人乙○○所陳稱：「之後印章也是謝文祥用完後拿
      回來給我，至於我太太是否在場則記不清楚，當時謝文祥只說他已經辦好了」
      云云（均見原審九十二年五月九日言詞辯論筆錄），互不一致，是證人徐謝阿
      春之證詞，即難認屬實情而無從採信。而上訴人乙○○在原審既復自承：「於
      謝文祥向原告借款一千五百萬元之初，伊所提供設定抵押權之不動產土地謄本
      已交予原告，嗣於九十一年間因有人要向伊購買前開設定抵押之土地，伊始要
      求訴外人謝文祥趕快辦理塗銷，謝文祥返還印章之後，並未將土地謄本返還，
      伊也未詢問土地謄本之去處」等語在卷（見同前筆錄），則訴外人謝文祥苟真
      係以辦理塗銷上訴人乙○○土地上之抵押權為由，向上訴人乙○○拿取印章，
      理應於訴外人謝文祥辦理塗銷抵押權後返還印章時，會連同抵押土地之土地謄
      本一併返還上訴人乙○○，豈有僅返還印章而未一併交還土地謄本之理﹖況上
      訴人乙○○既係為出賣土地始要求訴外人謝文祥塗銷抵押權，則於訴外人謝文
      祥僅返還印章時，又豈會無視於所提供土地之土地謄本去處，而不予聞問之理
      ﹖是上訴人乙○○辯稱九十一年四月間，訴外人謝文祥係為辦理塗銷抵押權始
      向上訴人乙○○拿取印章，系爭借據上訴人之印章為訴外人謝文祥所盜蓋云云
      ，顯非事實。
（四）上訴人丁○○雖亦辯稱訴外人謝文祥係以全部清償，欲替上訴人丁○○辦理抵
      押權塗銷為由，始向上訴人丁○○拿取印章，借據上上訴人丁○○之印章為訴
      外人謝文祥盜蓋云云；然查上訴人丁○○於訴外人謝文祥向被上訴人借款一千
      五百萬元之初，所提供予被上訴人設定抵押權之十筆不動產，已於八十九年五
      月四日，因訴外人謝文祥為部分清償，經被上訴人同意塗銷上開不動產上之抵
      押權，而將抵押土地之土地謄本返還上訴人丁○○自行塗銷之事實，既為上訴
      人丁○○所不爭執，並有被上訴人所提載有「８９、５、４領回塗銷」等字樣
      之土地抵押備查簿，存於原審卷足稽，則上訴人丁○○所有上開土地，既已於
      八十九年五月四日，由被上訴人返還土地謄本予上訴人丁○○辦理塗銷完竣，
      豈有於相隔約二年後之九十一年四月間，復由訴外人謝文祥以辦理塗銷抵押權
      為由，再向上訴人丁○○拿取印章之必要﹖且上訴人丁○○所提供之土地高達
      十筆，是否已辦理抵押權塗銷，對上訴人丁○○之權益影響非輕，是上訴人丁
      ○○就抵押權塗銷手續，是否已辦理完畢一事，自應且已知之甚詳，乃竟猶辯
      稱其以為八十九年間之抵押權塗銷手續未辦好，訴外人謝文祥乃於九十一年四
      月間，再向其拿取印章辦理，並盜蓋印章於系爭之借據上云云，顯與常情有違
      ，不足採信。
（五）雖言國人將自己之印章交付他人，委託辦理特定事項者比比皆是，倘持有印章
      之該他人除受託辦理特定事項外，其他以本人名義所為之任何法律行為，均需
      由本人負責固未免過苛；又如單純只有印章蓋印於借據之保證人欄上，固不得
      單以印章真正即認為有保證契約之意思表示合致。然因上訴人與訴外人謝文祥
      間有親戚朋友關係，自願提供擔保品及親自將印鑑交由訴外人謝文祥，辦理抵
      押權設定二件、借款二次、展期四次、部份清償、抵押權領回塗銷等工作，而
      有如上述，應已足認訴外人謝文祥於歷次借新還舊，換單重新書立借據時，獲
      有上訴人擔任連帶保證人簽約之概括授權，否則上訴人又何必將原立授信約定
      書之印章交由訴外人謝文祥借新還舊使用，是上訴人就系爭八百三十萬元借新
      還舊之借款，應已有擔任連帶保證意思表示之合致亦明。退步言之，縱認上訴
      人交付印章予訴外人謝文祥使用，尚難認訴外人謝文祥有獲得上訴人簽約連帶
      保證人之概括授權，然民法第一百六十九條所定之表見代理要件，係指代理人
      無代理權而在表面上足使第三人信為其有代理權，故由自己之行為表示以代理
      權授與他人者，應負授權人責任，即或知他人表示為代理人而不為反對之表示
      ，足使第三人信其有代理權之情形亦應負責，並不以本人之同意為必要，是依
      上訴人所為交付謝文祥與書立授信約定書同一枚印章之行為，亦顯有使被上訴
      人信其有代理權之情形，而有表見代理之適用，上訴人仍難解其連帶保證之責
      任。
五、綜上所述，上訴人係因訴外人謝文祥，為辦理一千五百萬元借款餘額八百三十萬
    元之展期手續，而為填寫系爭八百三十萬元借據之需，始將其等之印章交由訴外
    人謝文祥使用，而各該印章既係經上訴人之同意，授權交由訴外人謝文祥蓋用於
    系爭借據連帶保證人欄，則不論上訴人是否在系爭借據上親自簽名，或委由訴外
    人謝文祥代為簽名，上訴人仍應負連帶保證清償之責。從而被上訴人依連帶保證
    之法律關係，請求上訴人連帶給付八百三十萬元，及自九十一年十月九日起至清
    償日止，按週年利率百分之八．四計算之利息，暨自九十一年十一月十日起至九
    十二年五月九日止，按上開利率百分之十，自九十二年五月十日起至清償日止，
    按上開利率百分之二十計算之違約金，為有理由，應予准許。原判決命上訴人如
    數給付，經核認事用法並無不合。上訴意旨指摘原判決不當，求予廢棄改判，為
    無理由，應予駁回。
六、本件判決基礎已臻明確，兩造其餘攻擊防禦方法及舉證，因於判決結果不生影響
    ，毋庸一一論列，附此敘明。
七、據上論結，本件上訴為無理由，應依民事訴訟法第四百四十九條第一項、第八十
    五條第二項，判決如主文。
中      華      民      國    九十二    年      九      月     十六     日
                                    臺灣高等法院臺南分院民事第五庭
                                        審判長法官  游    明    仁
                                              法官  高    明    發
                                              法官  林    永    茂
右為正本係照原本作成。
上訴人如對本判決上訴，須於判決送達後廿日內向本院提出上訴狀，未表明上訴理由
者，應於上訴後廿日內，向本院提出理由書。
中      華      民      國    九十二    年      九      月     十七     日
                                        法院書記官  劉    岳    文


司法院資訊處製作；財團法人民間司法改革基金會備份。
